【裁判字號】    91,上訴,3721
【裁判日期】    920711
【裁判案由】    誣告
【裁判全文】
臺灣高等法院刑事判決                          九十一年度上訴字第三七二一號
    上  訴  人
    即自訴人    丙○○
    自訴代理人  牛湄湄  律師
                蕭介生  律師
    被      告  甲○○
    被      告  丁○○
    被      告  戊○○
    右三人共同
    選任辯護人  陳井星  律師
                謝孟馨  律師
右上訴人因自訴被告等誣告案件，不服臺灣臺北地方法院九十一年度自字第四二七號
，中華民國九十一年十一月十八日第一審判決，提起上訴，本院判決如左：
    主  文
上訴駁回。
    理  由
一、自訴事實：
    自訴意旨略以：被告甲○○、丁○○、戊○○三人意圖使自訴人受刑事追訴為目
    的，虛構事實，於民國（以下同）八十九年七月十一日，向台灣台北地方法院自
    訴誣指自訴人偽造文書、背信、侵占云云，其內容略以「（一）被告（即本件自
    訴人）為冒領系爭徵收補償金提存款，並提出「八十七年十二月二十七日己○○○○」辛○○○及簽到簿，自稱公業經派下員七百零三人授權代表本祭祀公業領
    取土地徵收補償金，惟當日有派下員為領取車馬費而出席會議並於簽到簿上簽名
    ，然當日並未曾表決授權被告（即自訴人）領取徵收補償金，則該辛○○○顯係
    被告、乙○○所共同偽造，被告持該壬○○○○而行使。（二）被告明知祭祀公
    業財產為全體派下員公同共有，非經全體派下員同意不得任意處分，竟無視自訴
    人等之反對，未經全體派下員同意，擅自分配自訴人等公同共有之本祭祀公業土
    地補償金提存款【領取金額為新台幣（下同）八億零九百九十三萬五千一百六十
    七元】予部分派下員每人二十萬元（以派下員九百三十七員計算，每人二十萬元
    ，合計分配金額為一億八千七百四十萬元），並將剩餘款六億二千二百五十三萬
    五千一百六十七元，侵占入己。因認被告（即自訴人）偽造己○○○○辛○○○
    應成立業務上登載不實罪。被告復偽稱為本祭祀公業合法管理人，並出示偽造之
    辛○○○，致台灣台北地方法院提存所、台北市政府地政處陷於錯誤而登載不實
    ，進而給付被告土地徵收補償金之行為，業已涉犯行使偽造文書罪、使公務員登
    載不實罪及詐欺罪等罪嫌。又被告未經本祭祀公業派下員全體之同意即擅自分配
    渠具領之本祭祀公業土地徵收補償金，已經涉犯背信罪嫌，且其侵占所餘補償金
    行為又涉犯業務侵占罪嫌，前揭犯罪間有方法、結果之牽連犯關係」云云。經台
    灣台北地方法院查明業經不起訴處分，而以八十九年度自字第六三五號判決自訴
    不受理，被告三人上訴本院，本院以九十年度上易字第九七八號撤銷原判決，發
    回台灣台北地方法院，台灣台北地方法院又以九十年度自更（一）字第一七號判
    決自訴不受理，被告三人再上訴本院，本院以九十一年度上易字第一九三號判決
    駁回上訴，被告三人不服，上訴最高法院，經最高法院駁回上訴確定在案（案號
    ：九十一年度台上字第三三五五號）。被告三人明知八十七年十二月二十七日當
    天確有召開己○○○○，自訴人依法召開會議，派下員決議通過授權自訴人代表
    本祭祀公業向提存所壬○○○○，並擇地興建祭祀公業庚○，當無被告三人於上
    開自訴狀所述偽造辛○○○、侵占或背信情節。詎被告三人虛構事實，誣指自訴
    人偽造辛○○○、侵占六億二千二百五十三萬五千一百六十七元及背信等，意圖
    使自訴人受刑事追訴，因認被告三人均涉有刑法第一百六十九條第一項之誣告罪
    嫌云云。
二、法律規定及判決先例：
    按犯罪事實應依證據認定之，無證據不得推定其犯罪事實。又不能證明被告犯罪
    者，應諭知無罪之判決，刑事訴訟法第一百五十四條、第三百零一條第一項分別
    定有明文。又事實之認定，應憑證據，如未能發現相當證據，或證據不足以證明
    ，自不能以推測或擬制之方法，為裁判基礎，最高法院四十年台上字第八六號著
    有判例可資參照。復按刑法上誣告罪之成立，在主觀方面，固須申告者有使人受
    刑事或懲戒處分之意思，在客觀方面，尤須所虛構之事實足使被誣告人有受刑事
    或懲戒處分之危險，若申告他人有不法行為，而其行為在刑法上並非構成犯罪，
    則被誣告者既不因此而有受刑事訴追之虞，即難論申告者以誣告之罪（參照最高
    法院二十年上字第一七００號判例要旨）。而刑法第一百六十九條第一項之誣告
    罪，以意圖他人受刑事或懲戒處分，向該管公務員誣告為構成要件，故該項犯罪
    不特須指出其具體事實足以使人受刑事或懲戒處分，且須明知其為虛偽，具有構
    陷之情形始能成立，如對於事實有所誤認，即缺乏此種意思條件，自難令負誣告
    責任，最高法院復著有二十二年上字第三三六八號判例可資參照。
三、自訴論據：
    自訴人認被告三人均涉犯誣告犯行，無非以：被告三人於八十九年七月十一日，
    向台灣台北地方法院提起自訴，指稱自訴人偽造文書、背信及侵占等犯行（案號
    ：八十九年度自字第六三五號），業經自訴不受理確定在案，並提出台灣台北地
    方法院八十九年度自字第六三五號刑事判決、本院九十年度上易字第九七八號刑
    事判決、台灣台北地方法院九十年度自更（一）字第一七號刑事判決、本院九十
    一年度上易字第一九三號刑事判決、最高法院九十一年度台上字第三三五五號刑
    事判決等件為證。
四、被告之供述及辯解：
    訊據被告三人均堅決否認有誣告犯行，一致辯稱：八十七年十二月二十七日召開
    己○○○○之辛○○○係自訴人丙○○所偽造，渠等僅就自訴人之不法行徑加以
    舉發，並未虛構事實或有誣告故意，且前揭確定判決僅依刑事訴訟法第三百二十
    三條第一項規定，以同一案件業經案外人周宮保等人於八十八年四月二日、同年
    四月九日提起告訴，並經檢察官開始偵查，故不得再提起自訴為由，而為不受理
    判決。申言之，被告三人前自訴自訴人犯罪之案件，法院並未就自訴人是否有罪
    進行實體審理，僅為程序上審理，而前述案外人周宮保等人提出告訴之案件迄今
    仍在偵查之中，是被告三人前自訴自訴人之犯罪事實，顯非虛構事實。況自訴人
    丙○○之前揭犯罪行為，亦另有他人提出告訴、告發，可知被告三人所指訴者非
    全然無因。退步言，本件被告三人縱使明知自訴人丙○○被訴偽造文書、背信、
    侵占等罪業經檢察官為不起訴處分確定，仍對自訴人丙○○提起前開自訴，然該
    自訴既屬不得自訴之案件而提起自訴，法院即應諭知不受理判決。因此，自訴人
    並無受刑事處分之危險，被告三人自亦不構成誣告罪等語。
五、本院之判斷：
（一）自訴人丙○○並無因被告三人於八十九年七月十一日（按科收文日期為七月十
      二日）向台灣台北地方法院提起自訴，指稱自訴人偽造文書、背信及侵占等犯
      行（案號：八十九年度自字第六三五號），而有受刑事訴追之虞：
  １、被告三人於八十九年七月十一日，向台灣台北地方法院對自訴人提起自訴，指
      稱如上開內容為「（一）被告（即本件自訴人）為冒領系爭徵收補償金提存款
      ，並提出「八十七年十二月二十七日己○○○○」辛○○○及簽到簿，自稱公
      業經派下員七百零三人授權代表本祭祀公業領取土地徵收補償金，惟當日有派
      下員為領取車馬費而出席會議並於簽到簿上簽名，然當日並未曾表決授權被告
      （即自訴人）領取徵收補償金，則該辛○○○顯係被告、乙○○所共同偽造，
      被告持該壬○○○○而行使。（二）被告明知祭祀公業財產為全體派下員公同
      共有，非經全體派下員同意不得任意處分，竟無視自訴人等之反對，未經全體
      派下員同意，擅自分配自訴人等公同共有之本祭祀公業土地補償金提存款（領
      取金額為八億零九百九十三萬五千一百六十七元）予部分派下員每人二十萬元
      （以派下員九百三十七員計算，每人二十萬元，合計分配金額為一億八千七百
      四十萬元），並將剩餘款六億二千二百五十三萬五千一百六十七元，侵占入己
      。因認被告（即自訴人）偽造己○○○○辛○○○應成立業務上登載不實罪。
      被告復偽稱為本祭祀公業合法管理人，並出示偽造之辛○○○，致台灣台北地
      方法院提存所、台北市政府地政處陷於錯誤而登載不實，進而給付被告土地徵
      收補償金之行為，業已涉犯行使偽造文書罪、使公務員登載不實罪及詐欺罪等
      罪嫌。又被告未經本祭祀公業派下員全體之同意即擅自分配渠具領之本祭祀公
      業土地徵收補償金，已經涉犯背信罪嫌，且其侵占所餘補償金行為又涉犯業務
      侵占罪嫌，前揭犯罪間有方法、結果之牽連犯關係」等語，認自訴人偽造文書
      、背信及侵占等犯行（案號：八十九年度自字第六三五號），經台灣台北地方
      法院查明以「查本件自訴人周籐章、丁○○、戊○○、甲○○等四人自訴被告
      丙○○如附件自訴狀所載之犯罪事實，前已經上開自訴人等四人及告訴人周楊
      傳；周宮保、周進、周賜吉、周欽陽、周進興、周福堂等六人；告訴人周江生
      ，分別於八十九年三月二十二日、八十九年四月十三日、八十八年四月二日、
      八十七年十月八日向台灣台北地方法院檢察署檢察官提起告訴在案，此有告訴
      狀影本四份及台灣台北地方法院檢察署收文戳記附於告訴狀內在卷可憑，而依
      前開告訴狀及本案之自訴狀所載之事實，不論就犯罪之時間、地點，及被告如
      何涉犯詐欺、侵占、背信、偽造文書等細節，因均係以被告並非「祭祀公業周
      元榮、周元榮公榮文公、周元榮公、周榮文」之真正管理人，竟以管理人自居
      ，而行使管理人之權利，所衍生出相關使公務員登載不實、偽造文書，侵占祭
      祀公業財產，詐領祭祀公業財產等情事，足見該等告訴之提起與本案自訴人之
      再行自訴，顯有連續犯或牽連犯之裁判上一罪之關係甚明。茲按自訴人就同一
      案件，既已提起告訴在先，復於八十九年七月十二日修正之刑事訴訟法施行後
      ，又提起自訴在後，則揆諸上開說明，自訴人自不能再行提起自訴，爰不經言
      詞辯論，逕為被告不受理判決之諭知」（即如台灣台北地方法院八十九年度自
      字第六三五號刑事判決理由欄第三段）之理由，而以八十九年度自字第六三五
      號判決自訴不受理，被告三人上訴本院，本院以九十年度上易字第九七八號撤
      銷原判決，發回台灣台北地方法院，台灣台北地方法院又以「本件自訴人等自
      訴被告前項（一）之犯罪事實，業經周宮保、周進、周賜吉、周欽陽、周進興
      、周福堂等人於八十八年四月二日，就被告明知其本身無法證明為本祭祀公業
      派下員，根本無資格被推為管理人，竟於七十八年十一月二十六日自稱為本祭
      祀公業合法推選之管理人，在未依法通知全體派下員之情形下即非法召開本祭
      祀公業己○○○○，而己○○○○之簽到簿，出席派下員名冊之簽字，亦有偽
      造之嫌，故該次大會所作成之選任被告為管理人及同意出售本祭祀公業土地之
      決議均為無效，因認被告涉有偽造文書罪嫌之事實，向台灣台北地方法院檢察
      署提出告訴，有卷附之告訴狀可按（詳見台灣台北地方法院檢察署八十八年偵
      字第八一二八號卷之告訴狀，本院八十九自字第六三五號卷第二百五十頁，與
      自訴狀事實比較表見附表編號一）；而自訴被告前項第（二）、（三）犯罪事
      實，業經周宮保、周進、周賜吉、周欽陽、周進興、周福堂等人於八十八年四
      月九日，就被告為遂行冒領本祭祀公業所有土地徵收補償費提存款，竟於八十
      七年十二月二十六日召開本祭祀公業己○○○○，但被告召開己○○○○未依
      法通知全體會員，其中並有冒名簽到出席，出席簽到顯有偽造，大會記錄亦顯
      有偽造，而被告究竟向本院提存所領取多少本祭祀公業土地徵收補償金，被告
      管理及處分本祭祀公業龐大之財產及事業，竟視為私人財產，並拒絕公布歷年
      收支帳目及處理經過等事實，向台灣台北地方法院檢察署提出告訴，有卷附之
      告訴狀、偵查卷影本可按（詳見台灣台北地方法院檢察署八十八年偵字第八六
      七０號卷之告訴狀，本院九十自更一字第十七號卷附該卷影本，與自訴狀事實
      比較表見附表編號二、三）。本院依前開告訴狀及本件自訴狀所載之事實，就
      犯罪之時間、地點，及被告涉犯詐欺、侵占、背信、偽造文書等犯罪行為之細
      節比對，事實內容相同，應均為同一事實，詳如附表之比對資料。茲按被告就
      同一案件，既於八十八年四月二日、同年四月九日，分別經告訴人周宮保等提
      起告訴在先，並經台灣台北地方法院檢察署檢察官開始偵查，復於刑事訴訟法
      修正後之八十九年七月十二日又經自訴人等對被告提起本件自訴，揆諸上開說
      明，自訴人自不能再行提起自訴，爰不經言詞辯論，逕為不受理判決之諭知」
      之理由【即如台灣台北地方法院九十年度自更（一）字第一七號刑事判決理由
      欄第四段】，而以九十年度自更（一）字第一七號刑事判決自訴不受理。被告
      三人再上訴本院，本院以九十一年度上易字第一九三號判決駁回上訴，被告三
      人不服，上訴最高法院，經最高法院駁回上訴確定在案（案號：九十一年度台
      上字第三三五五號），為自訴人及被告三人所是認，並有刑事自訴狀、台灣台
      北地方法院八十九年度自字第六三五號刑事判決、本院九十年度上易字第九七
      八號刑事判決、台灣台北地方法院九十年度自更（一）字第一七號刑事判決、
      本院九十一年度上易字第一九三號刑事判決、最高法院九十一年度台上字第三
      三五五號刑事判決等件附卷可稽（見原審卷第六頁以下）。
  ２、如上述，被告丁○○、戊○○、甲○○三人自訴自訴人丙○○如前開犯罪事實
      部分，前既已經上開「祭祀公業周元榮、周元榮公榮文公、周元榮公、周榮文
      」之派下員周籐章、被告三人等及周楊傳、周宮保、周進、周賜吉、周欽陽、
      周進興、周福堂、周江生等，分別於八十九年三月二十二日、八十九年四月十
      三日、八十八年四月二日、八十七年十月八日，向台灣台北地方法院檢察署檢
      察官提起告訴在案，並經檢察官開始偵查，被告三人復以同一事件於八十九年
      七月十一日，向台灣台北地方法院提起自訴，指稱自訴人偽造文書、背信及侵
      占等犯行（案號：八十九年度自字第六三五），依刑事訴訟法第三百二十三條
      第一項前段「同一案件經檢察官依第二百二十八條規定開始偵查者，不得再行
      自訴」之規定，被告三人既不得再行自訴，且被告三人提出之上開自訴案件，
      亦經法院依刑事訴訟法第三百三十四條「不得提起自訴而提起者，應諭知不受
      理之判決」規定，判決不受理確定在案，復如前敘，況上開事實（即被告三人
      先後提出告訴、自訴等）自訴人知之甚詳，其自得或委請辯護人提出上開規定
      作為辯護，顯無受刑事處分之虞，則自訴人丙○○要無因被告三人再行提出上
      開自訴案件致受刑事處分之虞，揆諸首揭說明，被告三人自不成立誣告罪。
（二）維持原判決及駁回上訴之理由：
    綜上所述，自訴人丙○○並無因被告三人於八十九年七月十一日，向台灣台北地
    方法院提起自訴，指稱自訴人偽造文書、背信及侵占等犯行（案號：八十九年度
    自字第六三五號），而有受刑事訴追之虞，且被告三人亦無誣告自訴人之故意，
    被告三人提出前開自訴之行為與刑法第一百六十九條第一項誣告罪之構成要件相
    間，揆諸前揭判例之說明，自難以誣告罪責相繩。此外復查無其他積極證據足資
    認定被告三人有何誣告之犯行，是不能證明被告三人犯罪，依上開說明，自應為
    被告三人均無罪之判決。原審依法為被告三人均無罪之諭知，於法並無違誤，自
    訴人上訴意旨仍執陳詞，指摘原判決不當，求予撤銷改判，即無理由，應予駁回
    。
六、追加自訴之處理：
（一）自訴代理人於九十二年六月十二日提出刑事補充理由狀、同年月二十七日提出
      補呈證據狀追加指訴：本件被告等先於八十九年三月二十二日即基於誣告之連
      續犯意，先向台灣台北地方法院檢察署對丙○○提起告訴（八十九年度偵字第
      六四七七號案件，尚在偵查中），所訴乃以：丙○○偽稱為系爭公業管理人，
      自七十七年八月十二日起至八十四年間，以詐騙臺灣臺北地方法院及臺北市大
      安地政事務所之手段，連續盜賣系爭公業土地共計五十三筆，並將得款侵吞入
      己等事實為告訴；嗣復於八十九年七月十一日基於概括之犯意再向台灣台北地
      方法院對丙○○提起自訴，認其先後所為之告訴及自訴皆係基於使自訴人受刑
      事處分之意圖而為之，且該等誣告行為於其提起告訴及自訴之際，即先後分別
      成立各誣告行為，且其於提起自訴之前既已向台北地檢署先就同一事實業已提
      起告訴已先為誣告行為，被告等再為自訴誣告行為乃接續告訴為之，被告等所
      為乃為連續誣告行為，而該等告訴及自訴之行為乃為基於概括犯意為之，意圖
      使自訴人受刑使處分乃為其最終之意圖，是縱該自訴之提起，雖因先前之告訴
      而經法院為不受理判決；然被告等意圖使被告受刑事處分之行為於行使告訴權
      及自訴權之際，即已成立，並不因之事後不受理判決而使其誣告行為之刑責因
      之而有所免除云云
（二）按「於第一審辯論終結前，得就與本案相牽連之犯罪或本罪之誣告罪，追加起
      訴。」，刑事訴訟法第二百六十五條第一項定有明文。且凡合於刑事訴訟法第
      七條所列各款情形，檢察官於第一審辯論終結前可追加起訴，最高法院三十二
      年九月七日刑事庭庭長會議著有決議。又刑事訴訟法第二百四十四條（即現行
      刑事訴訟法第二百六十五條）之追加起訴，限於在第一審辯論終結以前始得為
      之，違反此項規定而追加起訴者，顯屬不合，最高法院二十六年渝上字第一○
      五七號亦著有判例足供遵循。此項規定依同法第三百四十三條為自訴程序所得
      準用。本件自訴人丙○○於原審自訴均以被告三人於八十九年七月十一日（按
      科收文日期為七月十二日）向台灣台北地方法院提起自訴，指稱自訴人偽造文
      書、背信及侵占等犯行（案號：八十九年度自字第六三五號），被告三人所自
      訴之事實均屬虛偽不實，因認被告三人涉有刑法誣告罪嫌，於原審理中亦為相
      同之指訴，有八十九年七月十一日自訴狀及原審九十一年十一月十八日九十一
      年度自字第四二七號判決附卷可憑，茲於本院審理中始追加指訴：本件被告等
      先於八十九年三月二十二日向台灣台北地方法院檢察署對丙○○提起告訴（八
      十九年度偵字第六四七七號案件），認亦涉有誣告罪嫌，並與被告三人於八十
      九年七月十一日向台灣台北地方法院提起自訴，係基於誣告之連續犯意所為，
      請求併予審判，惟查：自訴人於本院審理中所指被告等於八十九年三月二十二
      日向台灣台北地方法院檢察署對丙○○提起告訴（八十九年度偵字第六四七七
      號案件），認亦涉有誣告罪嫌，並未於第一審辯論終結前提出，而於本院審理
      中始行追加自訴，揆諸前揭意旨，程序上顯屬不合，矧本件自訴人丙○○於原
      審自訴被告三人於八十九年七月十一日（按科收文日期為七月十二日）向台灣
      台北地方法院提起自訴，指稱自訴人偽造文書、背信及侵占等犯行（案號：八
      十九年度自字第六三五號），被告三人所自訴之事實均屬虛偽不實，因認被告
      三人涉有刑法誣告罪嫌部分，業據認定被告三人無罪，詳如前述，即無與追加
      指訴：本件被告等於八十九年三月二十二日向台灣台北地方法院檢察署對丙○○提起告訴（八十九年度偵字第六四七七號案件），涉有誣告罪嫌部分，具有
      連續犯或接續犯之關係，本院自無從併予審理，此部份應由自訴人另行起訴。
七、法律之適用：
據上論斷，應依刑事訴訟法第三百六十八條，判決如主文。
中      華      民      國      九十二      年      七    月    十一    日
                              臺灣高等法院刑事第十庭
                                  審判長法  官  溫  耀  源
                                        法  官  何  菁  莪
                                        法  官  邱  同  印
得上訴右正本證明與原本無異。
如不服本判決，應於收受送達後十日內向本院提出上訴書狀，其未敘述上訴之理由者
並得於提起上訴後十日內向本院補提理由書（均須按他造當事人之人數附繕本）。
                                        書記官  莊  昭  樹
中      華      民      國    九十二    年      七      月     十一     日


司法院資訊處製作；財團法人民間司法改革基金會備份。
